【裁判字號】    94,易,59
【裁判日期】    950104
【裁判案由】    詐欺
【裁判全文】
臺灣彰化地方法院刑事判決          九十四年度易字第五九號
公  訴  人  臺灣彰化地方法院檢察署檢察官
被      告  甲○○
            乙○○
右  一  人
選任辯護人  陳政麟  律師
上被告等因詐欺案件，經檢察官提起公訴（九十三年度偵字第三
九一號），本院判決如下：
    主  文
甲○○共同意圖為自己不法之所有，以詐術使人將本人之物交付
，處有期徒刑壹年。
乙○○共同意圖為自己不法之所有，以詐術使人將本人之物交付
，處有期徒刑陸月，如易科罰金，以佰元折算壹日。
    事  實
一、甲○○與丙○○、劉華濱、劉日清及劉華淵四兄弟等人，於
    民國七十三年間，共有坐落彰化縣彰化市○○○段番社口小
    段三之三地號（重測後為彰化縣彰化市○○段第一０一五地
    號，以下簡稱三之三地號）及同小段三之七地號（重測後為
    彰化縣彰化市○○段第一０五九地號，以下簡稱三之七地號
    ）土地，甲○○、丙○○就上開三之三地號土地之應有部分
    各為三三八六分之九五一、三三八六分之五二四，就前開三
    之七地號土地之應有部分則分別為三三八六分之一三０六、
    三三八六分之五二四，並由丙○○兄弟四人分管三之七地號
    土地，甲○○分管三之三地號土地。甲○○於七十七年十二
    月間，向丙○○兄弟四人表示，為使土地所有權與使用權能
    同一化，建議雙方可就其應有部分相互交換，即統一由甲○○取得三之三地號土地之應有部分，丙○○兄弟四人則取得
    三之七地號土地之應有部分，該提議獲得丙○○兄弟四人之
    同意，然因上開二筆土地屬農牧用地，而丙○○當時任教於
    國中，不具自耕農身分，依當時法令無法變更取得三之七地
    號土地之應有部分，是有關丙○○應有部分之交換即予作罷
    ，而於七十八年一月間，僅劉華濱、劉日清及劉華淵三人與
    甲○○就三之三、三之七地號土地之應有部分互為交換，並
    予登記。甲○○取得上開應有部分之後，陸續於七十八年三
    月十五日、八十一年六月十三日及八十二年六月十日，以上
    開三之三、三之七地號土地之應有部分及其所有之他筆土地
    ，分別向臺中縣烏日鄉農會（以下稱烏日鄉農會）設定登記
    新臺幣（下同）一千九百五十萬元、一千三百萬元及一千三
    百萬元之最高限額抵押權，並先後提供上開二筆土地，作為
    擔保林生田與林照之債務，而向烏日鄉農會設定數筆抵押
    權。
二、甲○○於八十五年四月間，為圖謀取丙○○上開未經交換、
    且其上未設定任何抵押登記之土地應有部分，乃與從事代書
    業務之乙○○二人，共同基於詐欺取財之犯意聯絡，其二人
    均明知甲○○於前開三之三及三之七地號土地之應有部分，
    已設定上揭數筆抵押權，而屬設有抵押權負擔之土地應有部
    分，倘據實告以丙○○上開情事，則丙○○自無可能甘冒甲○○所提供交換之土地應有部分，已設定高額抵押權、有遭
    追償之風險，而仍同意交換土地應有部分之理，甲○○、乙○○二人乃共謀隱匿上情，並一同前往丙○○任職之彰德國
    中，向丙○○騙稱：為使三之三、三之七地號土地之利用能
    單純化，丙○○可先委由具自耕農身分之人，出面登記取得
    甲○○所有三之七地號土地之應有部分，俾利辦理雙方土地
    之交換，待將來法令變更，再行移轉登記至丙○○名下云云
    ，至有關甲○○前開土地應有部分已設定有高額之抵押權部
    分則隻字未提，利用丙○○對於土地登記事項並不熟稔，及
    即將辦理上開土地交換登記事宜之乙○○為丙○○任職彰德
    國中之家長會長，並與丙○○具有遠親之關係，以博取丙○○之信任，使丙○○陷於錯誤，誤信該次土地應有部分之交
    換應無隱匿不實、訛詐之處，乃應允同意辦理土地交換事宜
    ，並委託乙○○於八十五年六月四日，將其所有未設有任何
    抵押登記之三之三地號土地上三三八六分之五二四之應有部
    分，辦理移轉登記與甲○○所有，同時將甲○○所有三之七
    地號土地上三三八六分之三二八之應有部分，移轉登記至丙○○姪子劉明信之名下，而乙○○於辦妥土地交換登記後，
    則僅交付上開丙○○換得之三之七土地應有部分所有權狀（
    未含他項權利證明書）與丙○○，以致丙○○取得交換所得
    之前開土地應有部分之所有權狀時，仍不知已遭詐騙。迨九
    十一年五月間，丙○○聽聞農業發展條例有所修正，有關農
    地取得之身分限制業經取消，遂委託乙○○將劉明信名下之
    三之七地號土地應有部分，移轉登記予丙○○。嗣於辦理移
    轉之過程中，丙○○因自劉明信所轉交遭退件公文內之土地
    登記資料，始發覺該三之七地號土地應有部分，早於七十八
    年三月十五日至八十二年六月十日間，即遭甲○○持以陸續
    向烏日鄉農會設定多筆高額之抵押權，始驚覺受騙。
三、案經丙○○訴由臺灣彰化地方法院檢察署檢察官偵查起訴。
    理  由
一、訊據被告甲○○、乙○○二人對於上揭三之三、三之七地號
    土地之所有權歸屬狀態及歷次設定抵押權之過程均坦認不諱
    ，被告乙○○亦坦認有與被告甲○○前往告訴人丙○○任職
    之彰德國中，瞭解被告甲○○、告訴人丙○○雙方所談約定
    交換土地應有部分之條件，且其於該日與被告甲○○一同前
    往彰德國中找告訴人丙○○之前，已明知甲○○前開土地應
    有部分設定抵押之情形等情不諱，然被告甲○○、乙○○二
    人均矢口否認有何詐欺取財之犯行，均辯稱：八十五年四月
    間，其二人前往彰德國中與告訴人丙○○洽談交換土地事宜
    時，有向告訴人丙○○告知被告甲○○所提供交換之土地應
    有部分上有設定抵押權，並於交換後會將上開抵押權塗銷等
    語，並無故為隱匿上情而詐騙告訴人丙○○，且其等事後確
    曾向烏日鄉農會申請辦理抵押權塗銷，因烏日鄉農會不同意
    才未辦成，其二人並無詐欺告訴人之故意及行為云云。被告
    乙○○則另以：伊僅係受被告甲○○及告訴人丙○○之委託
    ，辦理雙方土地交換之登記而已，並無詐欺告訴人之犯行云
    云置辯。惟查：
（一）前開如事實欄一所載之土地共有及設定抵押權情形，為被
      告甲○○、乙○○二人所坦認，並有三之三及三之七地號
      之土地登記簿、土地登記謄本各一份在卷可考。
（二）又被告甲○○、乙○○二人共同所為如事實二所示之詐欺
      取財犯行，業據證人即告訴人丙○○於本院審理時證述綦
      詳，核與被告乙○○於偵訊時供述：「（問：辦本件時候
      為何未告知丙○○有設定抵押權之事宜呢？）我當時並未
      告訴丙○○當時有設定抵押權。」（見九十二年度他字第
      一八九一號卷之九十二年十月九日訊問筆錄）一語相符，
      堪認證人即告訴人丙○○於本院審理時之證述與事實相符
      而為可信。雖被告乙○○嗣於本院準備程序及審理時改稱
      ：交換前有告知告訴人丙○○有關被告甲○○提供交換之
      土地應有部分設有抵押權云云，惟被告乙○○此部分之辯
      解，顯係事後附和被告甲○○之詞，無可採信。又證人即
      被告乙○○於本院審理時證稱：被告甲○○以有設定抵押
      權之土地應有部分與告訴人丙○○未設定抵押權之土地應
      有部分互為交換，被告甲○○並未補償告訴人等語，衡以
      甲○○提供與告訴人交換之土地應有部分，設定有總額高
      達數千萬元之最高限額抵押權，則倘告訴人果於交換土地
      之前已知情，於被告甲○○未提供補償條件之情形下，依
      常情而論，告訴人自無可能獨厚被告甲○○而同意交換土
      地之理，足稽被告甲○○、乙○○二人上開所辯，顯均屬
      事後卸責之詞，諉無可採。
（三）再雖被告甲○○、乙○○二人陳稱：於被告甲○○與告訴
      人丙○○交換土地後，被告甲○○有向烏日鄉農會申請辦
      理塗銷抵押權，但因烏日鄉農會不同意塗銷乃未能辦成，
      其二人並無詐欺告訴人之故意云云。然被告甲○○、乙○○二人申請向烏日鄉農會塗銷前開被告甲○○設定之抵押
      權，係於被告甲○○、乙○○二人共同對告訴人實施詐欺
      取得犯行成立之後，上開申請塗銷抵押權之行為，與被告
      甲○○、乙○○二人已然成立之詐欺取財犯行實無關聯；
      況被告甲○○所設定之前開抵押權事後亦確定未經塗銷，
      此據證人即烏日鄉農會總幹事陳火木於偵訊時證稱：「（
      問：為何不讓他們辦理？）因為其中有道路分割的問題，
      我們要求他們再提供給我們設定，結果他們就一直沒有來
      辦理。直到九十一年間他們才再來說要辦理，但因為該土
      地上已經設定第二胎，我們要求他們塗銷後才讓他們辦理
      ，否則會損及我們農會的權益。」等語（見前開他字卷之
      九十二年十二月二十三日偵訊筆錄）明確，由此顯見被告
      甲○○並無塗銷抵押權之真意，且益徵被告甲○○主觀上
      確有為自己不法所有之意圖甚明。
（四）另本件被告乙○○係於告訴人丙○○尚未同意與被告甲○○交換土地之前，已明知被告甲○○欲用以與告訴人丙○○交換之土地應有部分，已設定有高額之最高限額抵押權
      ，竟猶與被告甲○○一同前往彰德國中找告訴人丙○○洽
      談、要約告訴人交換土地，核與一般代書係於雙方當事人
      談妥約定土地交易事宜後，始單純受託辦理登記之手續一
      情有別；換言之，被告乙○○並非於被告甲○○與告訴人
      丙○○談妥土地交換事宜後，單純受委託辦理土地交換之
      登記，且被告乙○○不論係基於其承辦代書業務之職業道
      德，或基於其與告訴人丙○○具有遠親關係，並為告訴人
      丙○○任職之彰德國中之家長會長（此據證人即告訴人丙○○於本院審理明確）而與告訴人具有相當程度之熟識關
      係，於明知被告甲○○欲供以交換之土地應有部分已設有
      鉅額之最高限額抵押權之情狀下，倘非與被告甲○○有共
      同詐欺告訴人丙○○之犯意聯絡，自無可能不告知告訴人
      之理，惟被告乙○○不惟未告知告訴人，甚且與被告甲○○一同佯說告訴人同意交換土地，堪認被告乙○○主觀上
      與被告甲○○確有詐欺告訴人之犯意聯絡。被告乙○○辯
      稱：伊僅係受被告甲○○及告訴人丙○○之委託，辦理雙
      方土地交換之登記而已，並無詐欺告訴人之犯行云云，亦
      無可信，本件事證明確，被告甲○○、乙○○二人前開犯
      行均洵堪認定。
二、核被告甲○○、乙○○所為，均係犯刑法第三百三十九條第
    一項之詐欺取財罪（其二人所犯詐欺取財犯行，已據起訴書
    犯罪事實欄載明，惟公訴人起訴書論罪法條欄誤引刑法第三
    百三十九條第二項之詐欺得利罪）。被告甲○○、乙○○二
    人間，有犯意連絡與行為分擔，均應論以共同正犯。爰審酌
    被告甲○○、乙○○二人之素行、犯罪之動機、目的係為圖
    一己之私利、施用詐術之手段（本件主要詐欺取得財物者為
    被告甲○○，被告乙○○僅係與被告甲○○謀意而被動配合
    ）、詐欺所得土地應有部分之價值、對告訴人丙○○所生之
    損害及其二人犯罪後不惟均否認犯行，且均尚未與告訴人就
    民事部分達成和解，態度均難認良好等一切情狀，分別量處
    如主文第一項、第二項所示之刑，並就被告乙○○部分，於
    主文第二二項併為諭知易科罰金之折算標準，以示懲儆。
據上論斷，應依刑事訴訟法第二百九十九條第一項前段，刑法第
二十八條、第三百三十九條第一項、第四十一條第一項前段，罰
金罰鍰提高標準條例第一條前段、第二條，判決如主文。
本案經檢察官高如應到庭執行職務
中    華    民    國  九十五  年    一   月    四     日
                  刑事第二庭    審判長法官  王義閔
                                法      官  廖政勝
                                法      官  李雅俐
以上正本證明與原本無異。
如不服本判決，應於判決送達後十日內，向本院提出上訴狀（須
附繕本）。
中    華    民    國  九十五  年    一  月    四      日
                                書記官  陳秀娟
附錄論罪科刑法條：
刑法第三百三十九條第一項：
意圖為自己或他人不法之所有，以詐術使人將本人或第三人之物
交付者，處五有期徒刑、拘役或科或併科一千元以下罰金。


司法院資訊處製作；財團法人民間司法改革基金會備份。
